最高法院刑事判決　　　　　　九十四年度台上字第五八五三號
　　上　訴　人　乙○○
　　被　　　告　甲○○
上列上訴人因自訴被告偽造文書案件，不服台灣高等法院台中分
院中華民國九十二年三月四日第二審更審判決（九十一年度重上
更(一)字第二一五號，自訴案號：台灣台中地方法院八十七年度自
字第五一○號），提起上訴，本院判決如下：
    主  文
上訴駁回。
　　理　由
按刑事訴訟法第三百七十七條規定，上訴於第三審法院，非以判
決違背法令為理由，不得為之。是提起第三審上訴，應以原判決
違背法令為理由，係屬法定要件。如果上訴理由狀並未依據卷內
訴訟資料，具體指摘原判決不適用何種法則或如何適用不當，或
所指摘原判決違法情事，顯與法律規定得為第三審上訴理由之違
法情形，不相適合時，均應認其上訴為違背法律上之程式，予以
駁回。本件上訴人乙○○上訴意旨略稱：(一)、上訴人法律常識欠
缺，原委由律師對被告甲○○提起自訴，前經法官指示律師「印
章實物予以鑑定」，上訴人有送至法院。被告所言與事證不符，
偽造之事明顯。上訴人已提出親筆簽名之正本，法官稱卷內無該
正本，然判決書記載正本在法院；法官問上訴人願否再度將「印
章實物」送鑑定？上訴人答稱：須要親眼看到，不可只送「印章
實物」，因偽刻百分之百相同之印章並非難事。被告所稱上訴人
給付之支票均退票，無法償還借款與利息，故其將上訴人擔保之
股票出讓，與事實顯有不符，上訴人之弟可證明退票新台幣（下
同）一百萬元，上訴人係以洪登隆之票據償還，然原審未向洪登
隆查證，調查職責未盡。原審僅主觀認為「印章實物」有再送鑑
定必要，未考慮是否會再讓被告行使詐術，危害上訴人，以推卸
其偽造文書犯行。(二)、民國八十三年十月二十九日所立同意書「
此致」之下無任何出借期限、利息及逾期等之約定事項，日期欄
之「民國」兩字間騎縫章為被告開立一千五百萬元支票及上訴人
開立同額本票各一紙。八十三年十二月二十一日，上訴人有能力
償還借款一千五百萬元，委託王吳佳蓉向被告表達還款本意及解
除合建計畫，但被告要求上訴人再考慮合建事宜，並承諾另訂於
八十四年一月二十七日商量，雙方再於同意書上「此致」左側，
以影印本再增填：「茲同意出借予洪女士之款新台幣壹仟伍佰萬
整出借期限為陸個月，利息為月利率1.2％，如逾期而未能償還
，則逕予過戶質押之股票無訛，此上」，左側蓋有被告及上訴人
之印文及立同意書人。其後被告幾次刁難，勾結吳（巫）國想高
計利息，因此上訴人即要求償還借款，準備出賣股票。上訴人係
經被告同意取回特別股票兩張並還款四百萬元，並未逾期。(三)、
被告不依同意書約定辦理質權設定，或同意提早解除貸款期限，
自行串通吳（巫）國想偽造增填上訴人自動拋棄股票所有權之「
九十九字」，於八十四年六月十二日趁上訴人在國外之際，勾結
王忠正將每股當時價價值三百萬元股票以每股二百三十萬元偽造
文書出讓，上訴人於同年七月四日通知被告出面解決，然被告到
處揚言上訴人借款到期償還日為八十四年四月二十八日，上訴人
無法償還本金、利息等語，使他人信以為真，對上訴人之事業、
信譽造成損害云云。
惟查：刑事訴訟法上所謂認定犯罪事實之證據，係指足以證明被
告確有犯罪行為之積極證據而言，該項證據必須適合於被告犯罪
事實之認定，始得採為斷罪之資料。如未能發現相當證據，或證
據不足以證明，自不能以推測或擬制之方法，以為裁判之基礎。
原判決以被告否認有偽造文書犯行，辯稱：伊借款予上訴人一千
五百萬元，係單純之借貸關係，並非上訴人所稱之合建保證金，
雙方在八十三年十月二十九日之同意書上增載加註上訴人應於八
十四年二月二十九日還款，並約定倘上訴人逾期無法清償，上訴
人將拋棄質押股票之所有權，同意由伊自行指定受讓人逕予過戶
，上訴人絕無異議等九十九字之內容，並由上訴人自行簽名蓋章
，該加註之九十九字是請巫國想代寫，當時王吳佳容也有在場，
上訴人並於股票轉讓過戶聲請書上之印鑑欄中先蓋妥印鑑章，以
作為倘屆期無法清償債務將任由伊將股票過戶之保證，因事後上
訴人並未如期還款，伊依約定將上訴人所提供之股票指定過戶予
第三人，在股票轉讓過戶聲請書之出讓人戶號及姓名欄中填寫「
224 」、「乙○○」等字，僅係用以識別出讓人為何人，並非簽
名之意，自無偽造署押之問題等語。而上訴人為與被告合建，係
由被告於八十三年十月二十九日提供借款一千五百萬元，俾上訴
人能在三個月內還清其以合建土地向他人借款之債務並塗銷土地
上之抵押權，而與被告訂立合建契約，雙方並立同意書，約定利
息為月利率1.2 ％，上訴人則提供台中國際育樂股份有限公司（
下稱台中國際育樂公司）十張股票予被告作為前揭借款一千五百
萬元之擔保。嗣因上訴人無法在三個月內還清土地貸款，致未能
與被告訂立合建契約，被告遂向上訴人催討借款，因上訴人無法
償還，乃請巫國想在前開同意書上加註「本人乙○○同意更改前
訂返還新台幣壹仟伍佰萬元日期訂為年２月日止，如支票無
法兌現償還本筆貸款，則質押之股票拋棄所有權，同意由甲○○
自由指定受讓人、逕予過戶絕無異議，利息並自、１、日起
每個月每萬元壹百捌拾元正民國年元月日立同意人：」等字
，並由上訴人在所加註文字之後簽名蓋章。八十四年二月二十九
日，上訴人又無法還款並要求暫不按契約履行，而向被告取回前
揭二張股票出售，並給予被告共計四百萬元之支票三張，但其中
一張上訴人簽發面額一百萬元之支票則未兌現，雖上訴人又簽發
三張支票交予被告，仍均未兌現，被告至同年六月中旬確定上訴
人無法清償，始依同意書之約定將前揭其餘八張股票出賣予第三
人等情，業據證人巫國想於第一審及巫國想、王吳佳容分別在原
審更審前證述在卷，並有同意書、台中國際育樂公司二張股票及
股票轉讓過戶聲請書、領回股票二張之收據及八十四年四月二十
八日取回退票票據之收據等影本附卷可稽。被告提出之前開同意
書上之上訴人印文、八十四年四月二十八日取回退票票據之收據
上上訴人之印文、台中國際育樂公司二張股票背面上受讓人及出
讓人欄下之上訴人印文、股票轉讓過戶聲請書上出讓人印鑑欄內
上訴人之印文、八十七年九月三日上訴人當庭蓋印三枚之簽名乙
式書據上印文等，分別經第一審及原審更審前送請法務部調查局
鑑定結果，確與上訴人於原審更審前送請鑑定時提供印章實物所
蓋之印文明顯相似，且均無明顯差異或明顯不相似，有該局八十
七年十月二十九日陸(二)00000000號鑑定通知書、八十
九年一月十八日陸(二)字00000000號鑑定通知書各一紙
附卷可憑，參以上訴人於審理中就該「八十四年四月二十八日取
回退票票據之收據上上訴人之印文」坦承為其所蓋用，並援引為
本件提起自訴之附件證據，及上訴人於第一審供稱該印文印章始
終由其保管等語以觀，顯見被告提出之同意書、台中國際育樂公
司二張股票背面上受讓人及出讓人欄下之上訴人印文、股票轉讓
過戶聲請書上出讓人印鑑欄內上訴人之印文，應均由上訴人持同
一印章所親自蓋用，足認該同意書確係真正，被告亦未在台中國
際育樂公司之股票上偽造上訴人印文。又上開同意書左上角「乙
○○」之增添簽名之字形，與八十三年十二月二十一日文書之添
加附款簽名「起算利息為期六個月乙○○」、八十四年四月二十
八日「退票票據取回人乙○○」及八十四年三月二十四日上訴人
領回支票親筆簽名「84.3.24 乙○○領回」等之上訴人當時簽名
字形相符，亦難認該增添之上訴人簽名係偽造；而憲兵司令部刑
事鑑識中心鑑驗通知書就簽名署押部分之鑑驗結果係就同一份文
書上不同時段之簽名為鑑定，不免有出入情形，尚難憑為被告不
利之認定。則除上訴人片面之指述外，經查並無任何適合於被告
犯罪事實認定之證據，被告被訴偽造文書，尚屬不能證明，因而
維持第一審諭知被告無罪之判決，駁回上訴人在第二審之上訴，
已詳敘其無從為被告有罪確信之理由。經核所為論斷，均與卷內
資料相符，從形式上觀察，並無違背法令之情形。而上訴人於被
告將其供作借款擔保之八張台中國際育樂公司股票轉讓他人前，
既仍未完全清償上開借款，縱其就所簽發交付而經被告提示未兌
現之其中一百萬元支票部分，係另以洪登隆之票據交付，仍難資
為被告有偽造文書之論據；況綜觀全卷，並無上訴人請求傳喚洪
登隆及應為如何調查之資料，竟於原審判決後，上訴於第三審之
法律審時，方指摘原審未傳喚洪登隆予以調查為違背法令，顯非
依據卷內資料而為指摘。其餘上訴意旨所執各點，原判決已詳加
論敘俱非可憑以據為被告有偽造文書判斷基礎之理由，上訴意旨
對原審之論斷，究有何違背經驗法則或論理法則等違法情形，並
未依據卷內資料為具體之指摘，仍執陳詞，據以指摘原判決違法
，係以片面主觀之意見，對原審依憑卷證資料並踐行調查程序後
所為判斷之適法職權行使，漫事指摘，復為單純之事實上爭執，
依首開說明，自非適法之第三審上訴理由。其上訴違背法律上之
程式，應予駁回。自訴意旨認被告同時涉犯侵占罪部分（重利部
分經原審前審判決後，因上訴人未上訴而業經確定），核屬刑事
訴訟法第三百七十六條第三款所列不得上訴於第三審法院之罪名
，其裁判上一罪之偽造文書部分，既因上訴違背法律上之程式，
則侵占部分，一併上訴本院，自非合法，亦應駁回。
據上論結，應依刑事訴訟法第三百九十五條前段，判決如主文。
中　　華　　民　　國　九十四　年　　十　　月　 二十　 日
                      最高法院刑事第十二庭
                          審判長法官  謝　俊　雄
                                法官  陳　世　雄
                                法官  蘇　振　堂
                                法官  吳　信　銘
                                法官  徐　文　亮
      本件正本證明與原本無異
                                      書  記  官
中　　華　　民　　國　九十四　年　　十　　月　二十七  日
                                                      Ｌ
